【裁判字號】    96,訴,1426
【裁判日期】    970122
【裁判案由】    返還買賣價金  等
【裁判全文】
臺灣高雄地方法院民事判決              96年度訴字第1426號
原      告  天然資產管理有限公司
                      弄21號.
法定代理人  丁○○
被      告  雄陽汽車有限公司
法定代理人  丙○○
被      告  台灣本田股份有限公司
法定代理人  甲○○○
上列二人之
共      同
訴訟代理人  張秋卿律師
            符玉章律師
上列當事人間返還買賣價金等事件，經本院於民國97年1月8日
言詞辯論終結，判決如下：
    主      文
原告之訴及假執行之聲請均駁回。
訴訟費用由原告負擔。
    事實及理由
一、按訴狀送達後，原告不得將原訴變更或追加他訴，但請求之
    基礎事實同一者、擴張或減縮應受判決事項之聲明者，均不
    在此限，民事訴訟法第255 條第1 項第2 款、第3 款定有明
    文。經查：
  (一)原告起訴就備位聲明部分主張被告雄陽汽車有限公司（下稱
    雄陽公司）、台灣本田股份有限公司（下稱本田公司）應連
    帶給付原告新臺幣（下同）382,707 元及自本件起訴狀送達
    翌日起至清償日止，按年息5%計算之利息（見本院卷(一)第1
    頁背面），其前請求被告雄陽公司、本田公司應連帶給付原
    告386,364 元及自本開請求之基礎事實為：本件汽車買賣所
    交付之物（即系爭汽車）有里程表、油耗、轉彎時車柱遮蔽
    駕駛人視線造成視覺死角等瑕疵存在（下稱系爭里程表瑕疵
    、油耗瑕疵、車柱瑕疵），爰依物之瑕疵擔保及共同侵權、
    債務不履行之法律關係請求損害賠償（見本院卷(一)第3 頁）
    ；嗣於民國96年7 月30日另具狀就備位聲明第1 項追加請求
    被告雄陽公司、本田公司應連帶給付原告645,920 元及自本
    件起訴狀送達翌日起至清償日止按年息5%計算之利息（見本
    院卷(一)第98頁），其請求之基礎事實為：被告刊登不實之廣
    告，誤導消費者，致消費者誤認系爭汽車之油耗量與廣告刊
    載之經濟部能源局油耗測試值相同，而有違反消費者保護法
    第22條規定之情事，並依同法第51條規定，就此油耗瑕疵追
    加請求3 倍之懲罰性賠償金等語（見本院卷第99至100 頁）
    。是原告追加部分之基礎事實核與其起訴主張之汽車油耗瑕
    疵事實同一，揆諸前揭說明，應予准許。
  (二)原告嗣於96年10月23日就備位聲明第1 項變更、縮減為：(一)
    被告雄陽公司、本田公司應連帶給付原告386,364 元及自本
    件起訴狀送達翌日起至清償日止，按年息5%計算之利息；(二)
    被告雄陽公司應給付原告20萬元及自96年1 月26日起至清償
    日止，按年息5%計算之利息（見本院卷(二)第14頁）。其中就
    備位聲明第1 項部分於明列油耗損失計算式後，縮減請求數
    額為386,364 元，係屬訴之縮減，揆諸前揭規定，應予准許
    ，至於原告備位聲明就系爭車柱瑕疵之賠償，另追加消費者
    保護法第7 條第1 項、第3 項之請求權基礎（見本院卷(二)第
    16頁），因其主張之基礎事實與先位聲明主張系爭汽車有系
    爭車柱瑕疵之基礎事實相同，揆諸前引說明，亦應准許。
二、原告起訴主張：
  (一)就先位部分：其於95年8 月9 日以649,000 元之代價向被告
    雄陽公司購買CIVIC LX型號1799C.C.之汽車及其配件（下稱
    系爭汽車，車牌號碼：4338-PY 號），並於同日簽訂車輛訂
    購合約書（下稱系爭買賣契約）。原告嗣於95年8 月10日、
    95年8 月14日分別匯款20,000元、629,000 元予被告雄陽公
    司，被告雄陽公司則於95年8 月19日交付系爭汽車予原告。
    惟系爭汽車經實際駕駛後發現有三項明顯瑕疵：其一為系爭
    汽車里程表（即汽車里數計數表）與高速公路或快速道路所
    標示之道路里程表核對後，有其里程計數多出1.6%之公里數
    誤差，而有瑕疵（下稱系爭里程表瑕疵）；其二為系爭汽車
    依被告本田公司刊登之廣告刊載，系爭汽車在高速公路每公
    升汽油可行駛20.17 公里、在市區道路每公升汽油可行駛12
    .89 公里、在高速公司與市區道路平均每公升汽油可行駛15
    .5 公 里，乃同級車中之最省油車，惟經實際道路測試，系
    爭汽車之油耗量與廣告刊載之數值相較，顯然較為耗油，而
    有瑕疵（下稱系爭油耗瑕疵）；其三為系爭汽車前窗與側窗
    間之支撐架體積過大，造成汽車左、右轉時視覺上之死角，
    致生駕駛危險，而有瑕疵（下稱系爭車柱瑕疵）。經原告於
    96年1 月25日將上開瑕疵通知被告雄陽公司，請求另給付無
    瑕疵之物，如不能給付，則為解除契約之意思表示，並以96
    年2 月25日為解約日，然屢經交涉，均無結果，爰依買賣契
    約及物之瑕疵擔保之法律關係，請求被告雄陽公司另交付無
    瑕疵之物，倘無法交付，則解除買賣契約、回復原狀，返還
    買賣價金予原告等語。並聲明求為判決：(1)被告雄陽公司應
    給付原告649,000 元及自解約（即96年2 月26日）之日起至
    清償日止按年息5%計算之利息。(2)原告願提供現金或等值之
    銀行可轉讓定期存款單或其他有價證券為擔保，請准宣告假
    執行。
  (二)就備位部分（見本院卷(二)第14頁）：
  1.就系爭里程表瑕疵：此里程表瑕疵致生里程計算不實之結果
    ，令駕駛人感到不愉快，惟非屬加害給付，爰依物之瑕疵擔
    保之法律關係，請求被告雄陽公司賠償20萬。
  2.就系爭油耗瑕疵：被告本田公司為系爭汽車製造商，被告雄
    陽公司為系爭汽車經銷商，其等未於銷售廣告中載明其所刊
    登之經濟部能源局測試數據乃在實驗室測試所得，而有廣告
    不實，誤導消費者之情事，爰依物之瑕疵擔保、債務不履行
    及共同侵權行為之法律關係請求其負連帶損害賠償責任，並
    按原告協同被告雄陽公司人員實際道路駕駛測試所得之油耗
    數據與經濟部能源局公布測試數據之差誤值，暨依每部汽車
    約有10年使用期，期間行駛里程約20萬公里，其中駕駛市區
    道路者佔80% ，駕駛高速公路者占20% 計算，再依霍夫曼公
    式計付一次給付之損害賠償金額為71,591元。另就廣告不實
    部分爰依消費者保護法第51條規定，再加計3 倍之懲罰性賠
    償214,773元。
  3.就系爭車柱瑕疵：此為不可修補之汽車硬體設計問題，爰依
    瑕疵擔保、債務不履行及消費者保護法第7 條第1 項、第3
    項之法律關係，請求被告本田公司、雄陽公司應連帶賠償10
    萬元等語。
  4.綜上，並聲明求為判決：(1)被告雄陽公司、本田公司應連帶
    給付原告386,364 元及自本件起訴狀送達翌日起（即96年5
    月19日起）至清償日止按年息5%計算之利息。(2)被告雄揚公
    司應給付20萬元及自95年1 月26日起至清償日止按年息5%計
    算之利息。(3)訴之聲明第(1)(2)項原告願提供現金或等值之銀
    行可轉讓定期存款單或其他有價證券為擔保，請准宣告假執
    行。
三、被告雄陽公司、本田公司則以：原告於系爭汽車交車後之95
    年8 月29日在被告雄陽公司之汽車維修廠進行一般例行性保
    養與消耗品更換時，並未提及有何系爭里程表、油耗及車柱
    等瑕疵，足見系爭汽車交車時乃無瑕疵之車輛。又就系爭里
    程表瑕疵部分，我國目前就汽車里程表誤差並無相關規範，
    縱欲就汽車里程表誤差值為測試，亦須在控制輪胎大小、胎
    壓、車載重量、路面狀況等其他可變要件之前提下為之，惟
    原告僅憑其個人之片面測量結果，即遽指系爭汽車有里程表
    瑕疵，已非可採。就系爭油耗瑕疵部分，被告於廣告上所刊
    載之油耗測試數據均已註明係經濟部能源局之測試值，並與
    經濟部能源局之車輛油耗指南與財團法人工業技術研究院之
    耗能測試報告記載相符，是該廣告資料並無違誤，亦無廣告
    不實情事，況車輛油耗量如何與汽車重量、風阻係數、路面
    摩擦力、胎壓、駕駛習慣等因素均至為相關，自不得以原告
    在未控制相關條件參數下，個人片面施測所得之數據，遽認
    系爭汽車有何油耗瑕疵存在。就系爭車柱瑕疵部分，系爭汽
    車係依法律相關規定設計生產，並經主管機關檢測合格後，
    始上市銷售，且將後視鏡下移至車門，其視角已較一般車種
    多出一個三角窗可供駕駛人觀察車外情狀，故系爭汽車車柱
    之設計並無致生視覺死角，影響行車安全之危險，況原告之
    法定代理人丁○○於購買系爭汽車前即曾試乘同型車，已對
    系爭汽車之車況、性能有相當程度之瞭解，原告卻於交車半
    年後始為系爭車柱瑕疵主張，已難採信。原告之主張顯無理
    由等語置辯。並聲明：如判決主文所示。
四、本件兩造不爭執事項：
  (一)原告於95年8 月9 日以649,000 元之代價向被告雄陽公司購
    買CIVIC LX型號1799C.C.之汽車及其配件（下稱系爭汽車，
    車牌號碼：4338-PY 號），並由原告之法定代理人於同日簽
    訂車輛訂購合約書（下稱系爭買賣契約，見本院卷(一)第296
    頁）。原告嗣於95年8 月10日、95年8 月14日分別匯款20,0
    00元、629,000 元予被告雄陽公司，被告雄陽公司則於95年
    8 月19日交付系爭汽車予原告。
  (二)系爭汽車銷售廣告所載油耗量數據係依經濟部能源局之實驗
    結果記載。
  (三)原告之法定代理人丁○○於向被告雄陽公司購買系爭汽車時
    ，並未向銷售人員要求給付具備特別省油功能或特別安全設
    備等具有特別品質之汽車，本件並非保證特定品質之買賣（
    見本院卷(一)第297 頁）。
  (四)系爭汽車之里程表為電子路碼表。
  (五)原告購入系爭汽車後將之交由原告之法定理人丁○○使用。
  (六)系爭汽車曾於95年8 月29日入廠進行例行性保養，並更換消
    耗品。嗣於95年9 月14日、96年3 月12日由證人乙○○應原
    告法定代理人丁○○之要求，陪同丁○○駕駛系爭汽車進行
    道路駕駛油耗測試，另於96年3 月8 日進行里程表計數測試
    。
  (七)原告於95年9 月2 日發現系爭汽車實際道路駕駛之油耗情狀
    與售車廣告所刊登之經濟部油耗測試數值有異，及系爭汽車
    前窗與側窗間之車體側柱過大，而有遮蔽駕駛人左、右轉視
    線之虞，並於95年11月19日發現系爭汽車里程表計數顯示之
    駕駛里程與道路標示之公里數不合（見本院卷(一)第297 頁）
    ，並分別於95年9 月間（就系爭油耗瑕疵及車柱瑕疵）、96
    年3 月間（就系爭里程表瑕疵）將上情通知被告雄陽公司。
  (八)系爭汽車於96年1 月6 日遭後車追撞發生車禍，並於96年1
    月15日入廠維修更換零件。
  (九)原告於96年1 月25日寄發存證信函予被告雄陽公司主張於1
    個月後（即96年2 月25日）解除契約。
五、本件兩造爭執事項為：(一)系爭汽車有無系爭里程表瑕疵、油
    耗瑕疵及車柱瑕疵存在？(二)若認有上開瑕疵，則原告是否有
    怠於通知之情事存在？(三)原告主張解除契約，回復原狀是否
    合法？(四)若認系爭汽車有瑕疵，且解除契約有失公平，則原
    告請求給付瑕疵損害賠償有無理由？若有，數額若干？茲分
    述如下：
  (一)系爭汽車有無系爭里程表瑕疵、油耗瑕疵及車柱瑕疵存在？
  1.就系爭里程表瑕疵部分：
  (1)原告主張系爭汽車里程表所計得之汽車行駛里程數與道路路
    標顯示之道路長度不符，而有1.48% 至1.75% 之誤差，係有
    瑕疵，並提出其自行製作之汽車里程表誤差測試報告1 份為
    憑（見本院卷(一)第8 頁）。
  (2)經查，系爭汽車所裝置之里程表為電子路碼表，為兩造所不
    爭執，依證人即被告雄陽公司之汽車保養廠組長乙○○證稱
    ：96年3 月8 日我與丁○○先生（即原告之法定代理人）以
    高速公路之1 公里里程碑作為起點，以高雄公路之20公里里
    程碑作為終點，進行里程表計數測試，測試結果確有誤差，
    …惟高速公路之里程係以機械路碼表測量（路面長度），而
    系爭汽車所裝置之電子路碼表，則是透過變速箱裡的主軸脈
    波轉置器與副轉脈波轉置器的圈數，換算圓周率後求得里程
    數，…又（96年3 月8 日測試系爭汽車里程表時）係自高速
    公路路肩出發，測試終點亦在路肩，所駕駛之測量路線並非
    直線等語（見本院卷(二)第37頁、第39頁），可見系爭汽車里
    程表裝置所使用之機械原理與高速公路里程計量之方法並不
    相同，系爭汽車里程表既係以車輛輪胎之轉軸圓周率換算車
    輛行駛之路程，倘輪胎轉動次數越多，其換算所得之里程數
    即越高，準此，該里程表所計得之數據較實體道路所標示之
    路面直線長度更能具體呈現系爭汽車實際行駛之路程，而與
    實際駕駛情狀更為貼切、吻合，自難僅憑系爭汽車里程表所
    顯示之里程數較道路標示之路面直線長度為多，遽謂系爭汽
    車里程表有瑕疵。亦即，縱原告自行製作之汽車里程表測試
    報告顯示，系爭汽車里程表所顯示之汽車行進里程數較道路
    路標顯示之公里數為多，亦不得遽謂系爭汽車里程表有瑕疵
    ，原告前開主張尚非可採。
  2.就系爭油耗瑕疵部分：
  (1)按車輛之油耗數據乃經濟部能源局依美國FTP75 或歐盟1999
    /100/EC 指令及其後續修正指令之方法擇一測試，而車輛油
    耗測試須在經濟部能源局認可之檢測機構，於控制溫度與溼
    度之實驗室內，將測試車輛置放於車體動力計，測試車輛前
    方則以冷卻風扇提供測試中車輛必要之散熱，將車輛排氣尾
    管與定容取樣系統連結，以搜集必要之車輛引擎燃燒後排放
    之氣體，嗣自上開搜集取得之廢棄污染物藉由廢氣分析儀讀
    取各階段各污染物之廢氣濃度，再經相關計算獲得反推之車
    輛油耗結果所得，是以考量民眾在實際道路行駛時，因受天
    候、路況、塞車、使用車上空調系統及個人駕駛習慣等因素
    影響，各車型每公升汽油於道路上可行駛的公里數，一般而
    言會低於實驗室所測試之結果（亦即實際道路駕駛將較為耗
    油），有經濟部能源局96年9 月20日能技字第09600160860
    號函暨94年度、95年度車輛油耗指南各1 冊在卷可參（見本
    院卷(一)第165 頁、第172 頁）。
  (2)原告固主張系爭汽車經其實際道路駕駛測試所得之油耗結果
    低於經濟部能源局之測試數據，而有系爭油耗瑕疵及廣告不
    實等情事，並提出其自行製作之油耗測試報告1 份以為佐據
    （見本院卷(一)第11頁）。惟據證人乙○○證稱：其與原告法
    定代理人丁○○曾分別於95年9 月14日、96年3 月12日兩次
    進行油耗測試，…95年9 月14日測試結束後丁○○表示可以
    接受測試結果與國家測試標準（即指經濟部能源局公布之測
    試數據）不同，…惟96年2 月間系爭汽車因遭後方車輛追撞
    ，回廠鈑金烤漆時，丁○○又向其反應耗油問題，其遂於96
    年3 月12日再與丁○○進行油耗測試，…事後丁○○曾要求
    其於上開油耗測試報告上簽名，然因其與丁○○於96年3 月
    12日施行油耗測試時，有塞車及紅綠燈很多的情況，在減速
    、加速中就會耗油，而且第一次在高速公路測試時油耗測試
    器無法列印出測試數據，…故其認為上開油耗測試報告不客
    觀，而未予簽名。上開兩次測試所得之油耗值雖均較國家測
    試標準值低，依數字顯示較為耗油，但因車輛實際道路駕駛
    中有各種情況，故不能僅憑數字直接推論較為耗油，…蓋國
    家測試標準值係在特定路段進行測試，但實際道路駕駛時會
    遇到塞車與時速不一之情形，在此情況下車輛雖未前進，但
    引擎仍須運轉，而須耗費油料，因此同樣的油量所行駛的里
    程數會比較少，又變換車道超車之車行距離較遠，耗油量也
    會比較高，…96年3 月12日進行測試時在市區停紅綠燈逾10
    次，也有塞車行進車速變慢之情形，…在高速公路測試時亦
    曾減速以每小時60公里之車速行駛，變換車道次數則逾5 次
    等語（見本院卷(二)第34頁、第38頁、第35頁、第36頁、第35
    頁、第37頁），核證人對汽車油耗情狀所為說明與經濟部能
    源局前開函釋內容相符，其證述於實際道路駕駛中所遭遇之
    路況及因應路況之駕駛行為亦未悖離常情，應屬可採，足認
    系爭汽車進行油耗測試時，為因應實際道路駕駛情狀，而須
    為減速、加速、變換車道、停等紅綠燈等駕駛行為，致系爭
    汽車引擎雖持續運轉中卻未能增加車行里程數，是以實際道
    路駕駛測試所得油耗數值，自與經濟部能源局於實驗室環境
    ，以每份油料均轉換為車輛前進動能之條件設定下，所得出
    之測試結果不同，且較為耗油（亦即實際道路駕駛每公升油
    料可行駛之里程數較少），此乃當然之理，故原告僅以系爭
    汽車實際道路駕駛耗油量與廣告上所刊登之經濟部能源局測
    試數據不符，即遽謂系爭汽車有油耗過高之瑕疵云云，洵非
    可採。
  (3)至於原告主張被告雄陽公司、本田公司於網頁上刊載經濟部
    能源局之油耗測試報告以標榜車輛性能優於其他同型車，而
    有廣告不實情事云云。惟觀諸該網頁已於所引用之油耗比較
    資料上註明資料來源為經濟部能源局，油耗結果係依據歐盟
    1999/100/EC 指令之測試方式執行，有兩造不爭執為真正之
    網頁資料1 份在卷可稽（見本院卷(一)第10頁），足認被告所
    刊載之上開廣告已充分揭露系爭油耗測試數據之來源，並無
    誤導消費者之虞；又該廣告用以比較各車型油耗量之數據既
    均取自經濟部能源局之測試結果，則其比較之基準已有客觀
    依據，不受各款車型實際道路駕駛油耗情狀所影響，自難認
    被告有何廣告不實情事，原告前開主張亦不足採。
  3.就系爭車柱瑕疵部分：
    原告於購買系爭汽車前其法定代理人丁○○曾在門市銷售人
    員之陪同下，始決定購買系爭汽車，且其使用系爭汽車期間
    未曾因轉彎時駕駛視線遭車柱遮蔽而肇事等情，業據原告自
    承在卷（見本院卷(二)第96頁，本院卷(一)第299 頁），並有原
    告不爭執為真正之試乘紀錄表1 份在卷可憑（見本院卷(一)第
    29 頁） ，自難認系爭汽車有何系爭車柱過寬致於轉彎時遮
    蔽駕駛人視線，而生損害於駕駛人之設計瑕疵可言。再佐以
    證人乙○○證稱：曾有買車客戶向其反應身高160 公分以下
    的駕駛人視線會被門柱（即系爭車柱）擋住，但其均建議有
    此反應的購車者增高駕駛座墊，以取得較好的視線等語（見
    本院卷(二)第36頁、第39頁），可見僅身材較為矮小的駕駛人
    或對系爭汽車之車柱寬度設計感到困擾，惟上開困擾仍可經
    由調整駕駛座坐墊高度之方式彌補之，尚難認系爭汽車車柱
    設計有何瑕疵存在。原告徒空言指摘系爭車柱設計有瑕疵云
    云，容非可採。
  4.綜上，系爭汽車並無系爭里程表瑕疵、油耗瑕疵、車柱瑕疵
    ，被告雄陽公司交付者乃無瑕疵之物，被告本田公司、雄陽
    公司亦無設計不當或不實廣告情事，應堪認定。
  (二)本件被告給付之系爭汽車既無原告主張之系爭里程表瑕疵、
    油耗瑕疵及車柱瑕疵存在，則原告所為瑕疵通知，自不生解
    除契約之效果，原告先位聲明主張解除系爭買賣契約，並本
    於契約解除回復原狀之法律關係，請求被告雄陽公司返還系
    爭汽車之買賣價金649,000 元及自解約（即96年2 月25日）
    翌日起至清償日止按年息5%計算之利息為無理由，應予駁回
    。又本件被告所為給付既無瑕疵，亦無廣告不實之情事存在
    ，已如前述，則原告於備位聲明主張，依物之瑕疵擔保及消
    費者保護法請求債務不履行之損害賠償及自催告日起（即96
    年1月25日起）之法定遲延利息，亦屬無據，應予駁回。
六、本件原告先位及備位之訴既均受敗訴判決，其假執行之聲請
    ，即失所附麗，均併予駁回。
據上論結，本件原告之訴為無理由，依民事訴訟法第78條，判決
如主文。
中    華    民    國    97    年    1     月    22    日
                  民事第七庭  法  官  賴文姍
正本係照原本作成。
如不服本判決，應於送達後20日內，向本院提出上訴狀並表明上
訴理由，如於本判決宣示後送達前提起上訴者，應於判決送達後
10日內補提上訴理由書（須附繕本）。
中    華    民    國    97    年    1     月    22    日
                              書記官  李崑良


司法院資訊處製作；財團法人民間司法改革基金會備份。
